臺灣雲林地方法院民事判決
                                     109年度重訴字第72號
原      告  黃家富

訴訟代理人  吳岳輝  律師
被      告  麗福開發有限公司

法定代理人  林宣妏
被      告  戊艮營造股份有限公司

法定代理人  洪愉惠
被      告  黃克翊
共      同
訴訟代理人  張智學  律師
上列當事人間請求損害賠償事件，本院於民國111 年5 月3 日言
詞辯論終結，判決如下：
    主      文
被告應連帶給付原告新台幣伍拾貳萬陸仟壹佰陸拾壹元，及其中
新台幣伍拾萬陸仟貳佰肆拾伍元自民國一０九年十月七日起，其
餘新台幣壹萬玖仟玖佰壹拾陸元自民國一一一年三月十二日起，
均至清償日止，皆依週年利率百分之五計算之利息。
原告其餘之訴駁回。
訴訟費用由被告連帶負擔百分之七，餘由原告負擔。
本判決第一項原告以新台幣壹拾捌萬元供擔保後，得假執行；被
告以新台幣伍拾貳萬陸仟壹佰陸拾壹元為原告供擔保後，得免假
執行。
原告其餘假執行之聲請駁回。
    事實及理由
壹、程序部分：
    按訴狀送達後，原告不得將原訴變更或追加他訴。但被告同
    意者，或請求之基礎事實同一者，或擴張應受判決事項之聲
    明者，不在此限（民事訴訟法第255 條第1 項第1 款、第2
　　款、第3 款）。又被告於訴之變更或追加無異議，而為本案
    之言詞辯論者，視為同意變更或追加（同上條文第2 項）。
    查，原告以其所有門牌雲林縣○○市○○路000 號建物（下稱系
    爭建物）因被告麗福開發有限公司（下稱麗福公司）在系爭
    建物基地之東南側鄰地興建地上10層集合住宅（下稱建案工
    程）時，由於開挖地下室連續壁時施工不當，導致系爭建物
    發生傾斜，其因而受有新台幣（下同）7,931,476 元之損害
    （包括工程性損害及非工程性損害），而該建案工程係由被
    告戊艮營造股份有限公司（下稱戊艮公司）所承造，另同案
    被告黃克翊則擔任監造，為此爰依侵權行為法則，訴請被告
    須連帶賠償其上開金額；嗣111 年3 月11日原告復具狀將其
    上開請求金額變更為7,951,392 元（即增加請求水管維修費
    19,916元），而原告上開所為，係屬擴張應受判決事項之聲
    明，且請求之基礎事實要屬同一，另被告對此變更亦無異議
    而為本案之言詞辯論，從而，原告上揭所為訴之變更，核符
    前開規定，合先敘明。
貳、實體部分：
一、原告方面：
  ㈠聲明：
　　被告應連帶給付其7,951,392 元，及其中7,931,476 元部分
    自起訴狀繕本送達翌日起，另19,916 元部分則自追加書狀
    繕本送達翌日起，均至清償日止，依年利率5%計算之利息，
    及為以供擔保為條件之假執行宣告。
　㈡陳述：
　　⒈緣被告麗福公司在緊鄰系爭建物東南側之土地興建該建案
      工程時，在開挖地下室連續壁時施工不當，伊之系爭建物
      因而發生傾斜，致系爭建物之騎樓地面下陷，1 樓後門變
      形無法開啟，室內浴廁排水異常，電梯運轉發出異響等損
      害，而系爭建物之上開損害乃因該建案工程施作不當所造
      成，亦有台南市結構工程技師公會所出具之鑑定報告書在
      卷可稽。
　  ⒉伊之系爭建物因該建案工程施作不當發生傾斜致受損害之
      項目、金額如下：
      ⑴工程性損害（即修復系爭建物將來必要支出之費用）：4
        ,700,426元。
      ⑵整修系爭建物之騎樓及清運廢棄物等因而須支出之費用
        額計176,050 元。
　 　 ⑶維修系爭建物自來水管路已支出之費用19,916元。　
      ⑷非工程性損害（即系爭建物因結構受損致其價值折損之
        損害額）：3,055,000 元。
      ⑸以上合計：7,951,392 元。
　　⒊又該建案工程為被告戊艮公司所承造，而同案被告黃克翊
      則擔任監造，詎渠等竟違反建築法第69條，建築技術規則
      建築構造編第62條第1 項等規定；另黃克翊又違反建築師
      法第19條規定，致發生本件損鄰事故，是渠等就伊系爭建
      物所受之損害，自應依民法第184 條第2 項前段規定負賠
      償責任。為此爰依民法第184 條第1 項前段、第2 項（民
      法第794條，建築法第69條前段，建築技術規則建築構造
      編第62條第1 項，建築師法第19條）、第191 條第1 項前
      段、第196 條、第185 條第1 項、第188 條第1 項前段等
      規定提起本訴。
二、被告方面：
  ㈠聲明：駁回原告之訴；如受不利判決願供擔保免為假執行。
  ㈡陳述：
　　⒈系爭建物在該建案工程開工前即測得左傾斜率為1/346 、
　　　前傾斜率為1/452 ，而於109 年7 月8 日兩造再次會勘時
      經測得系爭建物傾斜率為左傾1/163 、後傾1/339 。
    ⒉而系爭建物所以向延平街道傾斜及背向工程基地，乃因該
      建案工程基地在進行地質改良灌注壓力過大所造成，並非
      開挖地下層側向解壓地沉陷造成，可經由修復方式回復外
      觀。
    ⒊原告委託楊金生結構工程技師鑑定時所提以托基千斤頂工
      法修復系爭建物之建議案並非必要，且原告所請求之非工
      程性損害賠償額亦非合理。
    ⒋被告戊艮公司願依黃敏土木技師所建議之工法修繕系爭建
      物，且已委託訴外人葳旺工程有限公司進行修復原告之系
      爭建物（以壓力灌漿工法），目前已達扶正地基及土質改
      良之程度，原告應已無楊金生鑑定報告所提到之損害。
三、兩造不爭執之事項：
　㈠108 年12月間被告麗福公司在緊鄰系爭建物東南側之土地興
    建該建案工程，在開挖地下室連續壁時，原告之系爭建物因
    而發生傾斜現象，致系爭建物之騎樓地面下陷，1 樓後門變
    形無法開啟，室內浴廁排水異常，電梯運轉發出異響等狀況
    ；嗣麗福公司、被告戊艮公司與原告於109 年6 月1 日進行
    協商，雙方達成由戊艮公司進行系爭建物扶正及提升地基等
    工程，待地基調整工程結束後，麗福公司同意將系爭建物騎
    樓大理石及水溝地等項目全部維修及更新，除上開項目外，
    另有其它損害部分仍需賠償等之合意。
　㈡該建案工程為被告戊艮公司所承造，而同案被告黃克翊則擔
    任該建案工程之監造。
　㈢被告戊艮公司已委請訴外人葳旺工程有限公司等廠商以壓力
    灌漿工法進行扶正系爭建物工程。
　㈣系爭建物之騎樓及一樓地板整修，廢棄物清理，檢修室內自
    來水管等工程，計需費用195,966 元，已據原告提出現場照
    片、報價單、損害證明、統一發票、台灣自來水公司繳費憑
    證等在卷【見卷㈠第217 －233 、385 －389頁，卷㈡第89－93頁
    】為證。　
四、得心證之理由：
  ㈠按土地所有人開掘土地或為建築時，不得因此使鄰地之地基
    動搖或發生危險，或使鄰地之建築物或其他工作物受其損害
    （民法第794 條）。其次，因故意或過失，不法侵害他人之
    權利者，負損害賠償責任。違反保護他人之法律，致生損害
    於他人者，負賠償責任（同法第184 條第1 項前段、第2 項
    前段）。又負損害賠償責任者，除法律另有規定或契約另有
    訂定外，應回復他方損害發生前之原狀。第一項情形，債權
    人得請求支付回復原狀所必要之費用，以代回復原狀（同法
    第213 條第1 項、第3 項）。是以被害人向賠償義務人為賠
    償之請求時，究以請求回復原狀，或請求以金錢賠償方式為
    之，依上開規定，被害人固有選擇權，惟被害人已向加害人
    （或賠償義務人）為選擇之意思表示後，原則上應受其拘束
    。再者，不法毀損他人之物者，被害人得請求賠償其物因毀
    損所減少之價額（同法第196 條）；是物被毀損時，被害人
    除得依民法第196 條請求賠償外，並不排除同法第213 條至
    第215 條之適用。依同法第196 條請求賠償物被毀損所減少
    之價額，得以修復費用為估定之標準，但以必要者為限 (例
    如：修理材料以新品換舊品，應予折舊) 。被害人如能證明
    其物因毀損所減少之價額，超過必要之修復費用時，就其差
    額，固仍得請求賠償【最高法院77年度第9 次民事庭會議決
    議㈠參照】。然而損害賠償之目的既在於填補債權人因而所
    生之損害，且其應回復者，並非「原有狀態」，而係「應有
    狀態」，自應將損害事故發生後之變動狀況考慮在內。本件
    原告主張：被告麗福公司在緊鄰伊系爭建物東南側之土地興
    建該建案工程，在開挖地下室連續壁時因施工不當，系爭建
    物因而發生傾斜現象，導致室內裝修開裂，門窗擠壓變形無
    法開啟及設備運行產生異常聲音等損害，修復系爭建物必要
    費用估計約需4,700,426 元；另系爭建物因被告上開施工事
    故發生傾斜現象，無法回復原有狀況，伊為此受有非工程性
    損害（即交易性貶值之損失）為3,055,000 元云云，固據其
    提出楊金生結構技師出具之鑑定報告書1 冊在卷【見卷㈠第2
    3－216 頁】為佐；但為被告所否認，並以上開情詞為辯。經
    查：
　　⒈被告麗福公司在緊鄰系爭建物東南側之土地興建該建案工
      程，在開挖地下室連續壁時，原告之系爭建物因而發生傾
      斜現象；嗣麗福公司、被告戊艮公司與原告乃於109 年6
　　　月1 日進行協商，雙方達成由上開被告進行系爭建物扶正
      及提升地基等工程，待地基調整工程結束後，系爭建物之
      騎樓大理石、水溝地，或其他室內裝修等部分若仍有其他
      損壞情事，麗福公司亦同意將之全部予以維修及更新之合
      意。之後戊艮公司已委請訴外人葳旺工程有限公司等廠商
      以壓力灌漿工法進行扶正系爭建物工程，故而系爭建物目
      前整體已有上抬情形，其左右側傾斜率略增加約1/286 ～1
      /273 ，前後傾斜率則略增加約1/714 ～1/307 ，雖尚未完
      全回復至該建案地下層工程開挖前之原有狀態（即左傾斜
      率1/346 、前傾斜率1/452 ），但系爭建物現在之傾斜率
      均已小於1/200 ，要無傾斜安全疑慮等各情，此有被告提
      出且為原告所不爭執之協調會議紀錄影本1 份在卷【見卷
      ㈠第397 、398 頁】可稽，及台灣省結構工程技師公會111
       年4 月12日省結技⑿烈字第395 號函送之鑑定報告書1 冊
      （臺省結技鑑字第3063號）在卷【見卷㈡第129－131 頁】
      可參，足徵系爭建物在經戊艮公司施作灌漿扶正工程後其
      整個量體已回復至原來應有狀態至明。
    ⒉其次，原告之系爭建物因上開事故導致其室內磁磚裂損、
      牆壁微裂縫、室內裝修材料開裂、門窗開關不順、廁所洩
      水不順等損害，經兩造同意由臺灣省結構工程技師工會派
      員協助鑑定，認系爭建物在被告進行基礎灌漿扶正工程所
      產生之上開新微裂縫、廁所洩水不順等損害項目，將來所
      需之修復費用估計約為330,195 元乙節，亦有台灣省結構
      工程技師公會111 年4 月12日省結技⑿烈字第395 號函送
      之鑑定報告書1 冊（臺省結技鑑字第3063號）在卷【見卷
      ㈡第127 －129 ，377 －405 頁】可參，並為被告所不爭執
      。
　　⒊又系爭建物前經被告戊艮公司進行扶正工程後，兩造訴訟
      代理人曾先後會同本院委託之鑑定技師分別於110 年12月
      21日及111年1 月27日對系爭建物進行垂直傾斜測量及水
      準高程測量，其所測得結果顯示系爭建物之垂直傾斜率已
      小於1/200 【見卷㈡第121、279－283 頁】；至水準高程測
      量部分，經測得系爭建物在被告對之進行扶正工程後，其
      水平高程較之麗福公司前揭建案工程開工前之水平高程，
      整體抬高有＋2.9～＋8.0㎝【見卷㈡第123 、295 －307 頁】。
      足徵系爭建物在被告戊艮公司對之施作扶正工程後，目前
      已無傾斜安全上疑慮。另參諸原告所提出之損鄰修復賠償
      費用之估算基準（土木技師公會、建築師公會及結構工程
      工業技師公會共同制定）亦定明：施工損鄰若造成鄰房地
      基鬆動、沉陷及房屋傾斜等現象時，傾斜率超過1/200 但
      尚未達1/40者，除估列工程性補償費外，應另依其使用不
      便及價值折損程度，额外估列非工程性補償金額。非工程
      性補償率（P%）分為下列五級：第一級（X 《傾率斜》≦1/2
      00 ）時  P%＝0 ，無須額外估列房屋傾斜之補償費用。第
      二級（1/200 ﹤X ≦1/100 ）時
　　　  P%＝20× （X －1/200 ）× 100%，當X ＝1/100 ，P%＝10% 
      。第三級（1/100 ﹤X ≦1/50）時  P%＝10% ＋50×
　　　（X －1/100 ）× 100%，當X ＝1/50，P%＝60% 。第四級（1
      /50﹤X ≦1/40）時  P%＝60% ＋80× （X －1/50）×
　　　100%，當X ＝1/40，P%＝100%，得作結構分析及考量使用性
      再評估是否重建。第五級（X﹥1/40）時  P%＝100%。職是
      ，系爭建物前經被告戊艮公司進行扶正工程後，目前已無
      傾斜安全上疑慮，且其垂直傾斜率已小於1/200 ，故無需
      額外估列系爭建物傾斜之補償費（或非工程性補償），另
      原告亦未舉證系爭建物經灌漿扶正後仍存有如其上開所述
      之非工程性損害（即系爭建物因結構受損致其價值折損之
      損害額）情事。從而，原告以系爭建物未經進行扶正工程
      前之傾斜率為計算基準，請求被告應賠償其系爭建物因傾
      斜所致之交易性貶值損失3,055,000 元云云，要無理由，
      不應准許。
　　⒋承上，原告之系爭建物因上開事故發生傾斜現象，但經被
      告戊艮公司施工灌漿予以扶正，現已回復至原應有之狀態
      （即已無傾斜安全疑慮），業詳述如前，則原告猶仍請求
      被告須支付其回復原狀（即扶正系爭建物量體）所必要之
      費用，以代回復原狀；及請求被告應賠償其系爭建物因傾
      斜所致之交易性貶值損失3,055,000 元云云，其此部分請
      求，均無理由，不應准許。至原告之系爭建物因前述事故
      導致其室內磁磚裂損、牆壁微裂縫、裝修材料開裂、門窗
      開關不良、廁所洩水不順等損害，及整修騎樓、清理廢棄
      物及檢修室內自來水管，所需維修費用共526,161 元（計
      算式：330,195 ＋195,966 ＝526,161 ），被告既不爭執，
      則原告其此部分請求，即屬有據，自應准許。
　㈡次按建築物監造人、或承造人，如有侵害他人財產，或肇致
    危險或傷害他人時，應視其情形，分別依法負其責任（建築
    法第26條第2 項）。又建築物在施工中，鄰接其他建築物施
    行挖土工程時，對該鄰接建築物應視需要作防護其傾斜或倒
    壞之措施（同法第69條前段）。再建築師受委託監造者，應
    負監督該工程施工之責任（建築師法第19條）。另數人共同
    不法侵害他人之權利者，連帶負損害賠償責任（民法第185
　　條第1 項前段）。查，開挖地下室時因土壤側向解壓可能引
    致之地表沈陷、鄰近結構物之變位及對既有管線影響等，承
    造人自負有善良管理人注意義務，需謹慎施工，且開工前需
    設置大地工程監測系統作為警戒，以即時排除或降低鄰近結
    構物之損壞，而承造人應具土木施工專業知識，能注意開挖
    可能造成之鄰房損壞，惟本件被告戊艮公司承攬被告麗福公
    司之上開建案工程在開挖地下室時，竟疏未注意為上開防護
    措施，導致系爭建物本體傾斜滑動，進而造成系爭建物騎樓
    地板下陷，電梯運轉產生異響，室內浴廁排水異常等狀況；
    另被告黃克翊為上開建案工程之監造人，亦疏未注意盡其監
    造職責，導致發生上開建築施工損鄰事故，是渠等就原告之
    系爭建物所受之上開損害（即騎樓地板、室內裝修、浴廁水
    管）部分應與被告麗福公司依民法第185 條第1 項規定負連
    帶賠償責任。
　㈢又按給付無確定期限者，債務人於債權人得請求給付時，經
    其催告而未為給付，自受催告時起，負遲延責任。其經債權
    人起訴而送達訴狀，或依督促程式送達支付命令，或為其他
    相類之行為者，與催告有同一之效力（民法第229 條第2 項
    ）。遲延之債務，以支付金錢為標的者，債權人得請求依法
    定利率計算之遲延利息（同法第233 條第1 項前段）。應付
    利息之債務，其利率未經約定，亦無法律可據者，週年利率
    為百分之5 （同法第203 條）。本件原告對被告之損害賠償
    債權，核屬無確定期限之給付，既經原告起訴而送達訴狀，
    被告迄未給付，當應負遲延責任。基上，原告向被告請求賠
    償金額經准許部分，原告請求加計法定遲延息，亦屬有據。
  ㈣綜上所述，原告依侵權行為法則，請求被告連帶賠償其系爭
    建物維修費526,161 元，及其中506,245 元自起訴狀繕本送
    達翌日（即109 年10月7 日）起至清償日止，其餘19,916元
    自追加起訴狀繕本送達翌日（即111 年3 月12日）起至清償
    日止，均依週年利率5%計算之利息，為有理由，應予准許；
    逾此部分之請求，則無理由，應予駁回。
五、本件事證已臻明確，兩造其餘攻擊防禦方法及舉證，與本判
    決結果不生影響，自無逐一論列之必要，併予敘明。　　　
六、兩造皆陳明願供擔保請求宣告假執行及免為假執行，經核原
    告勝訴部分，均合於法律之規定，爰分別酌定相當之擔保金
    額宣告之；至原告其餘假執行之聲請，因訴之駁回而失所依
    附，併予駁回。　　
七、結論：原告之訴為一部有理由，一部無理由，依民事訴訟法
    第79條、第85條第2 項、第390 條第2 項、第392 條第2 項
　　，判決如主文。
中　　華　　民　　國　　111 　年　　5 　　月　　17　　日
                  民事第一庭    法  官 蔣得忠
以上正本係照原本作成。
如對本判決上訴，須於判決送達後廿日內向本院提出上訴狀。如
委任律師提起上訴者，應一併繳納上訴審裁判費。
中　　華　　民　　國　　111 　年　　5 　　月　　17　　日
                                書記官　陳映佐